【裁判字號】    92,易,1488
【裁判日期】    920616
【裁判案由】    妨害婚姻
【裁判全文】
臺灣臺中地方法院刑事判決                        九十二年度易字第一四八八號
    公  訴  人  臺灣臺中地方法院檢察署檢察官
    被      告  丙○○
    選任辯護人  宋永祥律師
                陳芝荃律師
    被      告  戊○○
右列被告因妨害婚姻案件，經檢察官提起公訴（九十二年度偵字第一一二四號），本
院判決如左：
    主  文
丙○○有配偶而重為婚姻，處有期徒刑陸月，如易科罰金，以佰元折算壹日。
戊○○無罪。
    事  實
一、丙○○於民國（下同）七十六年一月四日與丁○○於臺中市○區○道路一二七巷
    十四號住處舉行公開之結婚儀式，並同時宴請親友，為有配偶之人，並與丁○○
    育有長子林柏廷（七十八年一月二十日生）、長女林羿昀（八十二年二月二十七
    日生），其於婚姻關係存續中，竟與不知情之戊○○發生性關係，陸續生有長女
    林佳盱（七十八年九月二十一日生）、長男林文彥（八十一年十月九日生），並
    於八十六年十二月二十九日與戊○○在臺灣臺中地方法院公證結婚，而重為婚姻
    ，嗣於八十八年九月間戊○○知悉丙○○係重婚，而於八十八年九月九日辦理離
    婚。
二、案經丁○○訴由臺中市警察局第二分局報請臺灣臺中地方法院檢察署偵查起訴。
    理  由
一、訊據被告丙○○對八十六年間公證結婚之事固不否認，惟矢口否認有重婚犯行，
    辯稱：與丁○○於七十八年間分手，有協議男婚女嫁各不相關，有寫切結書，我
    想沒有辦理結婚登記，就不用辦理離婚登記；八十六年與戊○○結婚時，不知前
    面婚姻關係沒有消滅云云。惟查：
（一）被告丙○○確有與告訴人丁○○於七十六年一月四日舉行公開儀式結婚，並經
      宴客而有二人以上之證人等情，業據被告丙○○及告訴人丁○○陳明在卷，互
      核相符，並有喜帖及宴客相片可佐（偵卷第三五至三九頁）；又被告丙○○與
      戊○○確有於八十六年十二月二十九日公證結婚等情，亦據被告丙○○、戊○○自承在卷，並有戶籍謄本可佐（偵卷第四三頁）。被告丙○○既已與丁○○
      結婚，且舉行公開儀式，其自知自己確係有配偶之人，且該婚姻關係並未經離
      婚而消滅，於該婚姻關係仍存續中，竟再娶戊○○為妻，重為婚姻，其具重婚
      之故意甚明。
（二）雖被告丙○○先於警訊辯稱：因以為結婚六個月未辦理結婚登記等於無效，故
      誤認與丁○○之婚姻是無效的，所以才會與戊○○結婚。且丁○○與我在口頭
      上有言明雙方已無任何關係云云，於本院再辯稱：與丁○○之婚姻曾於七十八
      年間協議離婚，有寫切結書；不知前開婚姻沒有消滅云云，其前後辯解不一，
      已非無瑕疵可指；再證人即丙○○之妹乙○○證稱：丙○○與丁○○結婚二、
      三個月後，丁○○有寫協議書，丁○○就搬走了云云，惟查，丙○○與丁○○
      係七十六年一月四日結婚，是證人乙○○意指丙○○與丁○○係於七十六年三
      、四月間即協議離婚，則被告丙○○與證人乙○○就丙○○與丁○○何時曾協
      議離婚乙節，二者所述協議離婚之時間非僅不一，且時間相差近二年，又告訴
      人丁○○業已否認曾有協議離婚之事，且被告丙○○亦未能提出離婚協議書為
      憑，再參以告訴人丁○○於八十二年三月二十七日，尚為丙○○生下次女林羿
      昀，又告訴人丁○○於八十二年六月二十六日至八十三年九月七日亦有實際居
      住於丙○○○道路上址住處，戶籍亦辦理遷入，亦據被告丙○○所不否認（偵
      卷第七九頁），並有戶籍謄本可佐（偵卷第四二頁），顯見丙○○與丁○○於
      八十二年之前，二人尚有感情並共同居住，是被告丙○○辯稱：與丁○○之婚
      姻曾於七十八年協議離婚，故八十六年間不知前開婚姻沒有消滅云云，顯係臨
      訟卸責之詞，非可採信。事證明確，被告丙○○右揭重婚犯行，堪予認定。
二、核被告丙○○所為，係犯刑法第二百三十七條前段之重婚罪。爰審酌被告丙○○
    素無前科，行為良好，其既與丁○○結婚，已逾數年，且與丁○○生有二名子女
    ，竟拒辦理結婚登記，並以認領方式辦理子女之戶籍登記，且同時與不知情之戊○○交往，初期隱瞞元配丁○○，俟丁○○知情其外遇，再藉元配不忍家庭崩析
    之心理，坐享齊人之福，繼與丁○○分居後，再欺騙不知情戊○○與其結婚，非
    僅於感情上傷害丁○○、戊○○二人，且忽視對幸福家庭圓滿之忠誠與維護，暨
    其犯後態度等一切情狀，量處如主文所示之刑，並依修正後刑法第四十一條第一
    項前段諭知易科罰金之折算標準。
三、又按行為後法律有變更者，適用裁判時之法律。但裁判前之法律有利於行為人者
    ，適用最有利於行為人之法律，刑法第二條第一項定有明文；查刑法業經修正，
    並經總統於九十年一月十日公布施行，於同年月十二日生效，被告所犯上開罪行
    ，依修正前刑法第四十一條之規定：「犯最重本刑為三年以下有期徒刑以下之刑
    之罪，而受六月以下有期徒刑或拘役之宣告，因身體、教育、職業、家庭之關係
    或其他正當事由，執行顯有困難者，得以一元以上三元以下折算一日，易科罰金
    。」而依修正後刑法第四十一條第一項前段規定：「犯最重本刑為五年以下有期
    徒刑以下之刑之罪，而受六個月以下有期徒刑或拘役之宣告，因身體、教育、職
    業、家庭之關係或其他正當事由，執行顯有困難者，得以一元以上三元以下折算
    一日，易科罰金。」是被告丙○○本件重婚犯行，係犯最重本刑為五年以下有期
    徒刑之刑法第二百三十七條前段之重婚罪，經本院為六月以下有期徒刑、拘役之
    宣告，比較新舊法之適用結果，以新法之適用結果較舊法有利於行為人，依刑法
    第二條第一項之規定，就被告本件宣告刑，依修正後刑法第四十一條第一項前段
    之規定，並諭知易科罰金之折算標準，附此敘明。
貳、無罪部分
一、公訴意旨略以：被告戊○○明知丙○○與丁○○間有婚姻關係，丙○○係有配偶
    之人，竟仍於八十六年十二月二十九日與丙○○在臺灣臺中地方法院公證結婚，
    而重為婚姻，嗣於八十八年九月間戊○○知悉丙○○係重婚，而於八十八年九月
    九日辦理離婚。因認被告戊○○係犯刑法第二百三十七條後段之相婚罪嫌云云。
二、按犯罪事實應依證據認定之，無證據不得推定其犯罪事實。又不能證明被告犯罪
    者，應諭知無罪之判決，刑事訴訟法第一百五十四條、第三百零一條第一項定有
    明文。再按刑事訴訟法上所謂認定犯罪事實之證據，係指足以認定被告確有犯罪
    行為之積極證據而言，該項證據自須適合於被告犯罪事實之認定，始得採為斷罪
    資料，最高法院二十九年上字第三一０五號判例。又按事實之認定，應憑證據，
    如未能發現相當證據或證據不足以証明，自不能以推測或擬制之方法，以為裁判
    之基礎，最高法院四十年台上字第八六號判例均著有明文。又認定犯罪事實所憑
    之證據，無論係直接證據或間接證據，其為訴訟上之証明，須於通常一般之人均
    不致有所懷疑，而得確信其為真實之程度者，始得據為有罪之認定，倘其証明尚
    未達到此一程度，而有合理之懷疑存在，復無其他調查途逕可尋，法院即應為無
    罪之判決，最高法院七十六年台上字第四九八六號判例可資參照。
三、公訴人認被告戊○○涉犯相婚罪嫌，無非以告訴人丁○○之指訴，及被告戊○○
    進出林家次數頻繁，時間長久，不可能不知居住於林家之告訴人丁○○身分，又
    被告戊○○於七十八年九月間即為被告丙○○生下長女林佳盱，卻未要求丙○○
    結婚給予名份，足徵被告戊○○知悉告訴人丁○○與被告丙○○間之婚姻關係仍
    有效存在等情為據。訊據被告戊○○對於八十六年十二月二十九日與丙○○公證
    結婚之事固不否認，惟矢口否認有相婚犯意，辯稱：不知丙○○與丁○○有結婚
    ，我以為他們只是同居；是八十五年間起與丙○○同居。我在八十八年才知道他
    們有結婚，我就去辦離婚云云。經查：
（一）被告戊○○於八十六年十二月二十九日與丙○○結婚時，不知被告丙○○及告
      訴人丁○○有婚姻關係存在之事，業據被告戊○○陳明：丙○○告訴我說，他
      與丁○○只是在一起，並沒有結婚等語（偵卷第九頁反面），核與被告丙○○
      所述：我沒有告訴她（指戊○○）我結婚的事情等語相符，再參以丁○○與丙○○雖有舉行公開儀式，且有舉行婚宴，然並未辦理結婚登記，且丁○○於七
      十八年一月二十日、八十二年三月二十七日先後所生之二名丙○○之子女林柏
      廷、林羿昀，均係以認領方式入籍，又丁○○於八十二年六月二十六日至八十
      三年九月七日戶籍曾遷入至被告丙○○○○市○道路一二七巷一四號之住處，
      亦係以「寄居」名義遷入，均有戶籍謄本在卷可佐（偵卷第四二頁），丁○○
      與丙○○之婚姻既未辦理結婚登記，甚且二人之子女林柏廷、林羿昀係以經生
      父丙○○認領辦理入籍，衡情一般人倘有婚姻關係及子女，應會辦理結婚登記
      ，被告戊○○既為丙○○生下二子，足見其深愛丙○○，其見丙○○無婚姻登
      記，且丁○○之子女林柏廷、林羿昀係以經丙○○認領之方式入籍，雖亦知情
      丁○○居住於丙○○住處，然被告戊○○主觀上相信被告丙○○所言與丁○○
      間並無婚姻關係，亦與常情相符，是被告戊○○辯稱：不知丁○○與丙○○間
      確有婚姻關係存在云云，並非無據。
（二）再查，告訴人丁○○雖指稱：被告戊○○應該知道（指丁○○與丙○○之婚姻
      關係），丙○○的家人叫我大嫂，小孩也叫我舅媽，且稱呼戊○○是「陳小姐
      」或「林佳盱的媽媽」云云，於本院亦指稱：林柏廷五歲時（約八十三年間）
      ，我和戊○○在丙○○○道路家中碰面，我、丙○○、戊○○三人在房間談判
      ，要求丙○○若不是選擇我，要給我房子或保障，戊○○說妳憑什麼，我說我
      是明媒正娶的，席開四、五十桌，任何人都可作證。此外，丙○○的大姐林惠
      貞（筆錄誤載為林慧珍）也有向戊○○說過，大約是在我兒子四、五歲時，在
      衛道路住處向戊○○說丙○○是有太太的人。我也有當面罵戊○○說她搶別人
      丈夫，我常常在說，乙○○、甲○○可能有聽到。戊○○曾罵我「人家不愛妳
      ，還要霸佔住」，意思是我把位子佔住云云，然告訴人丁○○指訴被告戊○○
      知情丙○○與丁○○間有婚姻關係存在乙節，業據被告丙○○、戊○○均否認
      丁○○有表明其係丙○○元配之事，被告戊○○對丁○○居住於丙○○○○市
      ○道路一二七巷一四號住處時，亦有數次前往該處與丁○○碰面等情，亦自陳
      在卷，惟陳明：我只知道丁○○是丙○○小孩的媽，我們二人都互相知道對方
      ，我並不知道丁○○的身分；（檢察官問：丁○○有無告訴你，她是丙○○的
      太太，或丙○○的家人、鄰居有無提起？）沒有。我也從沒有聽說過。丙○○
      的事情，他家人都不會提等語（偵卷八一頁），再經本院依職權傳訊曾與被告
      丙○○、丁○○共同生活居住於丙○○○○市○道路一二七巷一四號住處之丙○○之妹乙○○及弟媳甲○○，證人乙○○證稱：戊○○根本不知道丙○○和
      丁○○有結婚這件事等語（九十二年六月二日本院審理），證人甲○○則證稱
      ：我不知道戊○○是否知道丁○○與丙○○有結婚宴客；我沒聽過丁○○向戊○○表示她是丙○○的太太等語（九十二年六月二日本院審理），則除告訴人
      丁○○之指訴外，別無其他積極證據足資證明被告戊○○有見過丁○○與丙○○之婚宴相片或喜帖，亦無證據證明被告戊○○知悉丁○○與丙○○間有婚姻
      關係；是除告訴人丁○○指訴之外，既無其他證據足資佐證，又告訴人丁○○
      與被告戊○○均為丙○○各生下二名子女，其三人之感情糾葛多年，告訴人丁○○與被告戊○○係立場有所對立之情敵，衡情倘告訴人丁○○曾向被告戊○○表明其與丙○○有婚姻關係，亦未必為被告戊○○所採信，是尚難僅依告訴
      人丁○○之指訴，遽即為被告戊○○於八十六年間與丙○○結婚時，確係知情
      丙○○與丁○○間有婚姻關係存在之認定。
（三）綜上所述，本件證據不足確信被告戊○○於結婚時，確係知悉被告丙○○與告
      訴人丁○○有婚姻關係存在，已難認被告戊○○具相婚故意。本件證據不足證
      明，爰依法為無罪之諭知。
據上論斷，應依刑事訴訟法第二百九十九條第一項前段、第三百零一條第一項，刑法
第二條第一項前段、第二百三十七條前段、修正後刑法第四十一條第一項前段、罰金
罰鍰提高標準條例第二條，判決如主文。
中      華      民      國    九十二    年      六      月     十六     日
                                        臺灣臺中地方法院刑事第四庭
                                            法  官    黃  家  慧
右正本證明與原本無異。
如不服本判決，應於送達後十日內向本院提出上訴狀(須附繕本)，上訴於臺灣高等
法院臺中分院。
                                             書記官
中      華      民      國    九十二    年      六    月     十七     日
附錄論罪科刑法條
刑法第二百三十七條前段：
有配偶而重為婚姻或同時與二人以上結婚者，處五年以下有期徒刑。


司法院資訊處製作；財團法人民間司法改革基金會備份。
